ACORDAO-COMPLETO-2389971

ACÓRDÃO 612/2020 ATA 2/2020 - SEGUNDA CÂMARA

VISTOS, relatados e discutidos estes autos de tomada de contas especial, instaurada pelo extinto Ministério do Esporte (ME) , em desfavor de Antônio Sérgio Ferreira da Cunha, na condição de Presidente da entidade convenente, Obras de Promoção e Assistência à Infância e à Adolescência (OPAI) , em razão da não comprovação da boa e regular aplicação dos recursos repassados por força dos Convênios 51/2003, 182/2004 e 339/2005, os quais tinham por objeto, projetos relacionados ao Programa Federal “Segundo Tempo”;
ACORDAM os Ministros do Tribunal de Contas da União, reunidos em sessão de 2ª Câmara, ante as razões expostas pelo Relator, em:
9.1. considerar revéis os responsáveis Antônio Sérgio Ferreira da Cunha e a entidade Obras de Promoção e Assistência à Infância e à Adolescência (OPAI) ;
9.2. julgar irregulares, com fundamento nos arts. 1º, inciso I, 16, inciso III, alíneas “b” e “c”, e § 2º, da Lei 8.443/1992 c/c os arts. 19 e 23, inciso III, da mesma Lei, e com os arts. 1º, inciso I, 209, inciso II e III, e § 5º, 210 e 214, inciso III, do Regimento Interno do TCU (RI/TCU) , as contas de Antônio Sérgio Ferreira da Cunha e da entidade Obras de Promoção e Assistência à Infância e à Adolescência (OPAI) , e condená-los, solidariamente, ao pagamento das quantias a seguir especificadas, com a fixação do prazo de quinze dias, a contar das notificações, para comprovar, perante o Tribunal (art. 214, inciso III, alínea “a”, do Regimento Interno) , o recolhimento das dívidas aos cofres do Tesouro Nacional, atualizadas monetariamente e acrescidas dos juros de mora, calculados a partir das datas discriminadas, até a data dos recolhimentos, na forma prevista na legislação em vigor, abatendo-se, na oportunidade, os valores eventualmente já ressarcidos:
	CONVÊNIO
	VALOR ORIGINAL (R$) 
	DATA DA OCORRÊNCIA

	051/2003
	13.640,00
	17/09/2003

		12.000,00
	22/09/2003

		4.650,00
	17/06/2004

		4.800,40
	12/07/2004

	182/2004
	45.151,00
	07/12/2004

	339/2005
	128.551,41
	24/01/2006

		514.205,64
	22/05/2006

9.3. autorizar, caso requerido, com base no art. 26 da Lei 8.443/1992, o parcelamento das dívidas em até 36 (trinta e seis) parcelas mensais e sucessivas, esclarecendo aos responsáveis que a falta de pagamento de qualquer parcela importará no vencimento antecipado do saldo devedor (art. 217, § 2º, inciso II, do RI/TCU) , sem prejuízo das demais medidas legais;
9.4. autorizar, desde logo, nos termos do art. 28, inciso II, da Lei 8.443/1992, a cobrança judicial das dívidas caso não atendidas as notificações;
9.5. remeter cópia desta deliberação ao Procurador-Chefe da Procuradoria da República no Distrito Federal, nos termos do art. 16, § 3º, da Lei 8.443/1992, para as providências que entender cabíveis; e
9.6. dar ciência desta deliberação aos responsáveis e ao Ministério da Cidadania.

Tomada de contas especial instaurada pelo Ministério do Esporte (ME) em razão da não comprovação da boa e regular aplicação de recursos repassados à entidade Obras de Promoção e Assistência à Infância e à Adolescência (OPAI) para aplicação em projetos relacionados ao Programa Federal Segundo Tempo.

Segunda Câmara

Ministério do Esporte (extinto).

3. Interessados/Responsáveis:
3.1. Responsáveis: Antonio Sérgio Ferreira da Cunha (XXX.190.282-XX) e Opai Obras de Promoção e Assistência à Infância e à Adolescência (05.491.053/0001-76).

13.1. Ministros presentes: Ana Arraes (Presidente), Augusto Nardes (Relator), Aroldo Cedraz e Raimundo Carreiro.
13.2. Ministro-Substituto presente: André Luís de Carvalho.

AUGUSTO NARDES

Adoto como relatório a instrução de mérito transcrita a seguir, com os ajustes de forma que julgo pertinentes, a qual foi elaborada no âmbito da Secretaria de Controle Externo do Trabalho e Entidades Paraestatais (SecexTrabalho) e cujo encaminhamento contou com a anuência do corpo diretivo daquela unidade técnica e do Ministério Público junto ao TCU (peças 51 a 54) :
“INTRODUÇÃO
1. Cuidam os autos de tomada de contas especial instaurada pelo Ministério do Esporte (ME) , em desfavor do Sr. Antônio Sérgio Ferreira da Cunha, na condição de Presidente da entidade convenente, em razão da não comprovação da boa e regular aplicação quanto aos recursos repassados à entidade Obras de Promoção e Assistência à Infância e à Adolescência (OPAI) por força dos Convênios  n. 51/2003 (Siafi 481430) , 182/2004 (Siafi 513083) e 339/2005 (Siafi 542380) , celebrados com o extinto Ministério do Esporte, os quais trataram de projetos relacionados ao Programa Federal ‘Segundo Tempo’.  
HISTÓRICO 
2.  Instruções anteriores às peças 17 e 37.
3. Em decorrência de irregularidades verificadas por ocasião da análise das prestações de contas dos convênios supracitados, pelo órgão concedente e, subsequentemente, pela CGU, e após diligências complementares efetuadas por este Tribunal, foi promovida a seguinte citação solidária:
 Sr. Antônio Sérgio Ferreira da Cunha (CPF XXX.190.282-XX) , na condição de Presidente da entidade convenente, e da empresa Obras de Promoção e Assistência à Infância e à Adolescência – OPAI (CNPJ: 05.491.053/0001-76) com fundamento nos arts. 10, § 1º, e 12, incisos I e II, da Lei 8.443/1992 c/c o art. 202, incisos I e II, do RI/TCU, para que, no prazo de quinze dias, apresentem alegações de defesa quanto às irregularidades detalhadas a seguir: 
a.1) Convênio 51/2003 (peça 1, p. 103-123) 
 a.1.1) Irregularidade: Não comprovação da regular aplicação dos recursos repassados pela União relativos ao Convênio em questão, caracterizada pela ausência de documentação suficiente à prestação de contas, pela realização de despesas não previstas no plano de trabalho, realização de despesas antes e após a vigência do convênio, notas fiscais e recibos irregulares, conforme descrito no item 17 e apontado no Ofício 94/2008CPREC/CGPCO/SPOA/SE/ME (peça 1, p. 221-223) e no Parecer Financeiro181/2013/CGPCO/DGI/SE/ME (peça 1, p. 241) . Além disso, não houve cotação prévia de preços, algumas despesas foram pagas por meio de saque, sem emissão de cheque nominal ou ordem bancária, e cheques foram emitidos sem identificação do credor e sem correlação com a relação de pagamentos (itens 18 a 26) ; 
a.1.2) Conduta: Não apresentar a documentação exigida para a prestação de contas, a fim de comprovar o regular uso dos recursos públicos repassados no Convênio 51/2003, contrariando o previsto no art. 28 da IN STN 1/1997, no art. 93 do Decreto-Lei 200/67 e no parágrafo único do art. 70 da Constituição Federal Brasileira, bem como não executar o convênio de maneira regular, conforme descrito no item 17, quando deveria ter cumprido corretamente as exigências e normas previstas e regularizado toda a documentação. 
Não realizar a cotação prévia de preços ao contratar serviços ou adquirir bens, em desacordo com o previsto no instrumento do convênio, em sua cláusula segunda, inciso II, alínea g, quando deveria ter atendido ao previsto no termo de convênio, a fim de selecionar a proposta mais vantajosa. 
Efetuar pagamentos por meio da modalidade saque, sem emissão de cheque nominal ou ordem bancária, em desobediência ao estabelecido na cláusula sexta do termo de convênio, bem como emitir cheques sem identificação do credor e sem correlação com a relação de pagamentos, consoante identificado na peça 21, p. 5-23 e na peça 1, p. 181-201, em contrariedade com o disposto no art. 20, da IN/STN 1/1997, impossibilitando o nexo de causalidade entre as despesas pagas e os recursos recebidos. 
a.1.3) Dispositivos violados: arts. 20 e 28 da IN STN 1/1997, art. 93 do Decreto-Lei 200/67, parágrafo único do art. 70 da Constituição Federal Brasileira, cláusula segunda, inciso II, alínea g. e cláusula sexta do termo de convênio.  
a.2) Convênio 182/2004 (peça 1, p. 345-361) 
a.2.1) Irregularidade: Não comprovação da regular aplicação dos recursos repassados pela União relativos ao Convênio em questão, caracterizada pela ausência de documentação suficiente à prestação de contas, pela realização de despesas não previstas no plano de trabalho, não realização de processo licitatório, inexecução de atividades previstas no plano de trabalho e irregularidades em despesas com recursos humanos, descritas no item 32, as quais ensejaram a reprovação das contas, conforme o Parecer Financeiro 143/2011-CGPCO/SPOA/SE/ME (peça 2, p. 76-80) . 
Além disso, houve a emissão de cheques sem identificação do credor e sem correlação com a relação de pagamentos (itens 33 a 35) . 
a.2.2) Conduta: Não apresentar a documentação exigida para a prestação de contas, a fim de comprovar o regular uso dos recursos públicos repassados no Convênio 182/2004, contrariando o previsto no art. 28 da IN STN 1/1997, no art. 93 do Decreto-Lei 200/67 e no parágrafo único do art. 70 da Constituição Federal Brasileira, bem como não executar o convênio de maneira regular, quando deveria ter cumprido corretamente as exigências e normas previstas e regularizado toda a documentação. 
Emitir cheques sem identificação do credor e sem correlação com a relação de pagamentos, em contrariedade com o disposto no art. 20, da IN/STN 1/1997, impossibilitando o nexo de causalidade entre as despesas pagas e os recursos recebidos (peça 35, p. 24-37 e peça 33, p. 67-95) . 
a.2.3) Dispositivos violados: arts. 20 e 28 da IN STN 1/1997, art. 93 do Decreto-Lei 200/67, parágrafo único do art. 70 da Constituição Federal Brasileira.  
a.3) Convênio 339/2005 (peça 2, p. 220-242) 
a.3.1) Irregularidade: Não comprovação da regular aplicação dos recursos repassados pela União relativos ao Convênio em questão, caracterizada pela ausência de documentação suficiente à prestação de contas, pela realização de despesas não previstas no plano de trabalho, não realização de processo licitatório, inexecução de atividades previstas no plano de trabalho e outras irregularidades na execução do objeto, descritas no item 39 e no Parecer Financeiro 138/2013/CGPCO/DGI/SE/ME (peça 3, p. 60-64) . Além disso, houve a emissão de cheques sem identificação do credor e sem correlação com a relação de pagamentos (peça 35, p. 38-57) .
a.3.2) Conduta: Não apresentar a documentação exigida para a prestação de contas, a fim de comprovar o regular uso dos recursos públicos repassados no Convênio 339/2005, contrariando o previsto no art. 28 da IN STN 1/1997, no art. 93 do Decreto-Lei 200/67 e no parágrafo único do art. 70 da Constituição Federal Brasileira, bem como não executar o convênio de maneira regular, conforme descrito no item 39, quando deveria ter cumprido corretamente as exigências e normas previstas e regularizado toda a documentação. Emitir cheques sem identificação do credor e sem correlação com a relação de pagamentos, impossibilitando o nexo de causalidade entre as despesas pagas e os recursos recebidos (item 40) . 
a.3.3) Dispositivos violados: arts. 20 e 28 da IN STN 1/1997, art. 93 do Decreto-Lei 200/67, parágrafo único do art. 70 da Constituição Federal Brasileira.  
e/ou recolha (m) , solidariamente, aos cofres do Tesouro Nacional as quantias abaixo indicadas, referentes às irregularidades e às condutas especificadas acima, atualizadas monetariamente a partir das respectivas datas até o efetivo recolhimento, abatendo-se na oportunidade a quantia eventualmente ressarcida, na forma da legislação em vigor; 

4. Embora os valores isolados dos débitos dos Convênios n. 51/2003 e 182/2004 sejam inferiores ao limite de R$ 100.000,00, estabelecido no art. 6º, inciso I, da IN - TCU 71/2016, para instauração da tomada de contas especial, segundo o parágrafo 1º desse artigo essa regra é dispensada caso a soma dos débitos de um mesmo responsável atinja o referido valor. Em conjunto, os três convênios, que envolvem os mesmos responsáveis, totalizam o valor original de R$ 722.978,45.
EXAME TÉCNICO
5. Em conformidade com a delegação de competência conferida pelo Relator, Ministro Augusto Nardes, foi promovida a citação do Sr. Antônio Sérgio Ferreira da Cunha (CPF XXX.190.282-XX) , na condição de Presidente da entidade convenente, e da associação Obras de Promoção e Assistência à Infância e à Adolescência – OPAI (CNPJ: 05.491.053/0001-76) , mediante os Ofícios n. 0287/2019 e 0288/2019, ambos de 6/5/2019, e Ofício n. 373/2019, de 29/5/2019, todos da Secex Educação (peças 41, 42 e 47) . Este último ofício foi endereçado diretamente ao representante legal da OPAI, o Sr. Antônio Sérgio Ferreira da Cunha, após o aviso de recebimento (AR) assinalar destinatário desconhecido (peça 44) .
6. Apesar de os responsáveis haverem tomado ciência dos expedientes que lhes foram encaminhados, conforme atestam os ARs, não atenderam a citação e não se manifestaram quanto às irregularidades verificadas (peças 43 e 48) .
7. Transcorrido o prazo regimental fixado e mantendo-se inertes os aludidos responsáveis, impõe-se que sejam considerados revéis, dando-se prosseguimento ao processo, de acordo com o art. 12, § 3º, da Lei 8.443/1992.
CONCLUSÃO
8. Diante da revelia do Sr. Antônio Sérgio Ferreira da Cunha e da associação Obras de Promoção e Assistência à Infância e à Adolescência – OPAI, e inexistindo nos autos elementos que permitam concluir pela ocorrência de boa-fé ou de outros excludentes de culpabilidade em suas condutas, propõe-se que suas contas sejam julgadas irregulares e que os responsáveis sejam condenados em débito.
9. Consoante o art. 205 do Código Civil – Lei 10.406/2002, ‘[a] prescrição ocorre em dez anos, quando a lei não lhe haja fixado prazo menor’. Por intermédio do Acórdão 1441/2016-TCU-Plenário, de 8/6/2016, deliberado no TC Processo 030.926/2015-7, relativo à incidente de uniformização de jurisprudência pertinente à prescrição da pretensão punitiva, este Tribunal assentou, inter alia, que (i) a pretensão punitiva subordina-se ao prazo indicado no Código Civil; (ii) a prescrição é contada a partir da data de ocorrência da irregularidade; (iii) a realização de oitivas, diligências e a apresentação de elementos adicionais de defesa suspendem a prescrição; e (iv) esse entendimento estende-se a processos pendentes de mérito.  
9.1. As irregularidades apontadas nestes autos ocorreram entre os anos de 2003 a 2005, e, apenas, em 29/4/2019, foi dado despacho para a promoção das citações dos responsáveis. Desse modo, por força do Acórdão 1441/2016-TCU-Plenário, interrompe-se a prescrição, posto que esse espaço temporal foi superior àquele previsto no Código Civil, ou seja, houve preclusão do prazo prescricional de dez anos.
9.2. Portanto, neste caso, não cabe a aplicação da multa prevista no art. 57 da Lei 8.443/1992.
PROPOSTA DE ENCAMINHAMENTO
10. Diante do exposto, submetemos os autos à consideração superior, propondo ao Tribunal:
 a) julgar irregulares, com fundamento nos arts. 1º, inciso I, 16, inciso III, alínea ‘d’, e § 2º da Lei 8.443/1992 c/c os arts. 19 e 23, inciso III, da mesma Lei, e com arts. 1º, inciso I, 209, inciso IV, e § 5º, 210 e 214, inciso III, do Regimento Interno, as contas do Sr. Antônio Sérgio Ferreira da Cunha (CPF XXX.190.282-XX) , na condição de Presidente da entidade convenente, em solidariedade, com a associação Obras de Promoção e Assistência à Infância e à Adolescência – OPAI (CNPJ: 05.491.053/0001-76) , ao pagamento das quantias a seguir especificadas, com a fixação do prazo de quinze dias, a contar das notificações, para comprovarem, perante o Tribunal (art. 214, inciso III, alínea ‘a’, do Regimento Interno) , o recolhimento da (s) dívida (s) aos cofres do Tesouro Nacional, atualizadas monetariamente e acrescidas dos juros de mora, calculados a partir das datas discriminadas, até a data do recolhimento, na forma prevista na legislação em vigor:
 
Valor atualizado até 29/11/2019: R$ 2.666.240,51
 b) autorizar, desde logo, nos termos do art. 28, inciso II, da Lei 8.443/1992, a cobrança judicial das dívidas caso não atendidas as notificações;
c) autorizar, caso solicitado e o processo não tenha sido remetido para cobrança judicial, o pagamento da (s) dívida (s) em até 36 (trinta e seis) parcelas mensais e consecutivas, fixando-se o vencimento da primeira parcela em quinze (15) dias, a contar do recebimento da notificação, e o das demais a cada mês, devendo incidir sobre cada valor mensal os correspondentes acréscimos legais, conforme legislação em vigor; alertando o (s) responsáveis de que a falta de comprovação do recolhimento de qualquer parcela implicará o vencimento antecipado do saldo devedor; e
d) encaminhar cópia da deliberação aos responsáveis, bem como ao Procurador-Chefe da Procuradoria da República no Distrito Federal, nos termos do § 3º do art. 16 da Lei 8.443/1992 c/c o § 7º do art. 209 do Regimento Interno do TCU, para adoção das medidas cabíveis; e comunicar-lhe que o relatório e o voto que a fundamentarem podem ser acessados por meio do endereço eletrônico www.tcu.gov.br/acordaos e que, caso haja interesse, o Tribunal pode enviar-lhe cópia desses documentos sem qualquer custo”.

não há

Procurador Sergio Ricardo Costa Caribé.

TOMADA DE CONTAS ESPECIAL. RECURSOS REPASSADOS PELO ENTÃO MINISTÉRIO DO ESPORTE. AUSÊNCIA DE DOCUMENTAÇÃO SUFICIENTE PARA COMPROVAÇÃO DA BOA E REGULAR APLICAÇÃO DOS RECURSOS. IRREGULARIDADES NA APLICAÇÃO DOS RECURSOS. REVELIA. PRESCRIÇÃO DA PRETENSÃO PUNITIVA. CONTAS IRREGULARES. DÉBITO. COMUNICAÇÕES.

TOMADA DE CONTAS ESPECIAL (TCE)

Secretaria de Controle Externo do Trabalho e Entidades Paraestatais (SecexTrab).

Examina-se tomada de contas especial instaurada pelo extinto Ministério do Esporte (ME) , em desfavor de Antônio Sérgio Ferreira da Cunha, na condição de Presidente da entidade convenente, Obras de Promoção e Assistência à Infância e à Adolescência (OPAI) , em razão da não comprovação da boa e regular aplicação dos recursos repassados por força dos Convênios 51/2003, 182/2004 e 339/2005, os quais tinham por objeto, projetos relacionados ao Programa Federal “Segundo Tempo”.
2.	Constam dos autos o Relatório do Tomador de Contas (peça 3, p. 75-95) , o Relatório de Auditoria (peça 3, p. 111-116) e o Certificado de Auditoria (peça 3, p. 117) , o Parecer do Dirigente do Órgão de Controle Interno (peça 3, p. 118) e o Pronunciamento Ministerial (peça 3, p. 125) , todos pela irregularidade das contas.
3.	No âmbito deste Tribunal de Contas da União (TCU) , após as diligências necessárias, a OPAI e seu presidente foram regularmente citados pela Secretaria de Controle Externo do Trabalho e Entidades Paraestatais (SecexTrabalho) , em decorrência da não apresentação de documentação apta a comprovar a boa regular aplicação dos recursos repassados à entidade, bem como pelas demais ocorrências detalhadamente discriminadas em seus ofícios citatórios, cujo teor foi parcialmente transcrito no relatório antecedente a este Voto. Não obstante ter sido comprovado o recebimento dos ofícios, os responsáveis permaneceram silentes, configurando-se a sua revelia, para todos os efeitos, nos termos do art. 12, § 3º, da Lei 8.443/1992. 
4.	Sendo assim, e não havendo elementos nos autos que permitam concluir pela ocorrência de boa-fé ou de outros excludentes de culpabilidade da conduta dos responsáveis, acolho a proposta formulada pela unidade técnica e endossada Ministério Público junto ao TCU (MPTCU) no sentido de julgar irregulares as suas contas e condená-los em débito. Observo apenas, que a fundamentação de suas condenações devam ser as alíneas “b” e “c” do art. 16, inciso III, e não a alínea “d”, considerada na proposta da unidade técnica. A multa prevista no art. 57 da Lei 8.443/1992 não será aplicada, tendo em vista a ocorrência de preclusão da pretensão punitiva, na forma analisada pela unidade instrutiva. Estou de acordo também com a proposta de autorizar o parcelamento do débito, caso venha a ser requerido pelo responsável, na forma constante no art. 217 do RITCU.
5.	Autorizo, por fim, a remessa de cópia dos autos ao Procurador-Chefe da Procuradoria da República no Distrito Federal, para ajuizamento das ações cabíveis, em face do disposto no art. 209, § 7º, do Regimento Interno do TCU.
	Ante o exposto, VOTO por que este Tribunal adote a minuta de Acórdão que trago à apreciação.
TCU, Sala das Sessões Ministro Luciano Brandão Alves de Souza, em 4 de fevereiro de 2020.
Ministro JOÃO AUGUSTO RIBEIRO NARDES 
Relator